【裁判字號】    97,上易,746
【裁判日期】    970430
【裁判案由】    偽造文書
【裁判全文】
臺灣高等法院刑事判決                 97年度上易字第746號
上  訴  人  臺灣板橋地方法院檢察署檢察官
被      告  丙○○（原名林業昌）
            乙○○
上列上訴人因被告等偽造文書案件，不服臺灣板橋地方法院96年
度簡上字第670號，中華民國97年1月14日第一審判決（起訴案號
：臺灣板橋地方法院檢察署95年度偵續字第234 號、95年度偵字
第28861號），提起上訴，本院判決如下：
    主  文
上訴駁回。
    理  由
一、公訴意旨略以：被告乙○○前曾於民國82年5月17 日在臺北
    縣三重市○○路○段49號4樓其兄即執業代書之被告丙○○（
    原名林業昌，下稱丙○○）住處，借款新臺幣（下同）250
    萬元予被害人甲○○，雙方除簽訂借款合約書，約定月利率
    為百分之二點五外，並由甲○○提供其所有坐落於臺北縣林
    口鄉○○段東湖小段89-1、89-5、89-10 地號土地（嗣該等
    土地經重劃為林口鄉○○段1165地號，下稱本件土地），設
    定本金最高限額400 萬元之第一順位抵押權予被告乙○○以
    為擔保。惟被害人甲○○僅給付半年利息，之後再無力支付
    ，嗣至87年12月間，被告丙○○、乙○○思及前開借款利息
    已有4年餘未經給付，累積利息已逾400萬元之最高限額抵押
    權額度，為求對甲○○之債權有所擔保，雖均明知被害人甲○○與被告乙○○之女楊巧嬌（另經檢察官為不起訴處分確
    定）間並無任何債權債務關係，仍由被告丙○○、乙○○未
    告知使用目的而逕向楊巧嬌取得身分證、印鑑證明後，復於
    87年12月間向被害人甲○○表示欲增設第二順位最高限額抵
    押權，取得甲○○簽署之抵押權設定契約書及印鑑證明、借
    據等文件後，進而於87年12月31日持上開文件，向臺北縣新
    莊地政事務所辦理抵押權設定，將本件土地設定本金最高限
    額500 萬元之第二順位抵押權予楊巧嬌，使地政機關將此不
    實事項登載於職務上所掌之公文書上，足以生損害於地政機
    關對於地政管理之正確性。因認被告丙○○、乙○○共同涉
    犯刑法第214條之使公務員登載不實罪嫌。
二、本件公訴人認被告丙○○、乙○○共同涉犯刑法第214 條之
    使公務員登載不實罪嫌，無非以被告丙○○、乙○○偵查中
    之供述、偵查中同案被告楊巧嬌於偵查中之供述及告訴人甲○○偵查中之指訴，並有土地登記第二類謄本、臺北縣新莊
    地政事務所94年8月8日函暨所檢附之登記申請書、抵押借款
    契約書、借據、借款合約書、債務清償證明書等件，為其主
    要論據。訊據被告丙○○、乙○○固坦承委由被告丙○○向
    楊巧嬌取得身分證、印鑑，復向甲○○取得抵押權設定契約
    書及印鑑證明、借據等文件後，由丙○○於87年12月31日持
    上開文件，向臺北縣新莊地政事務所辦理抵押權設定，將本
    件土地設定本金最高限額500 萬元之第二順位抵押權（權利
    存續期間自87年12月15日起至91年12月14日）予楊巧嬌等事
    實，惟均堅決否認有設定虛偽不實之抵押權以使公務員登載
    不實之犯行，被告丙○○辯稱：因告訴人甲○○積欠乙○○
    借款利息五年，乙○○才以楊巧嬌名義就本件土地設定登記
    第二順位之最高限額抵押權，我去楊巧嬌家的時候，楊巧嬌
    已將身分證、印章都拿好了，我有跟楊巧嬌講清楚，楊巧嬌
    是知情的，甲○○有授權我們處分土地，且甲○○、楊巧嬌
    當時均有同意以楊巧嬌名義就本件土地設定第二順位抵押權
    登記，而辦理登記上述第二順位最高限額抵押權時，只需要
    告訴人之印鑑證明及告訴人與楊巧嬌雙方之身分證證明，並
    經雙方簽名蓋章即可，不需要提出債權證明等語。被告乙○○辯稱：那段時間，我們家族很多人過世，我怕我會怎麼樣
    （不幸死亡），我只有生一個女兒楊巧嬌，所以我想把全力
    轉給他，我才借用女兒楊巧嬌的名義設定第二順位抵押權，
    是想要擔保甲○○積欠我的借款債權，並沒有使公務員登載
    不實等語。
三、按犯罪事實應依證據認定之，無證據不得認定犯罪事實；不
    能證明被告犯罪者，應諭知無罪之判決，刑事訴訟法第154
    條第2項、第301條第1 項分別定有明文。次按犯罪事實之認
    定，應憑證據，如未能發現相當證據，或證據不足以證明，
    自不能以推測或擬制之方法，為裁判基礎，此有最高法院40
    年台上字第86號判例可參；至於認定犯罪事實所憑之證據，
    雖不以直接證據為限，間接證據亦包括在內，然而無論直接
    或間接證據，其為訴訟上之證明，須達於通常一般人均不致
    有所懷疑，而得確信其為真實之程度，始得據為有罪之認定
    ，最高法院亦著有76年台上字第4986號判例可資參照。又告
    訴人之告訴，係以使被告受刑事追訴為目的，是其陳述是否
    與事實相符，仍應調查其他證據以資審認，故在告訴人指訴
    被告涉嫌犯罪之場合，縱令所述情由依其所結合之旁證尚非
    絕無可能，若在一般生活經驗上仍可另為其它有利被告之合
    理推斷，即不得遽以片面之觀點認告訴人之陳述或其所本旁
    證已適於為有罪判斷之依據。
四、經查：
  (一)被告乙○○於82年5月17日借款250萬元予告訴人甲○○，雙
    方並約定利息為每萬元每月250 元及違約金為每萬元每日50
    元，告訴人甲○○復將其印鑑證明等資料交予被告丙○○，
    就本件土地設定本金最高限額400 萬元之第一順位抵押權予
    被告乙○○等事實，業據被告丙○○、乙○○於偵查、原審
    審理中供述在卷，核與告訴人甲○○偵查中陳述情節相符，
    並有被告乙○○與告訴人甲○○於82年5月17 日簽立之借款
    合約書、本件土地登記簿謄本、債權人乙○○之土地登記申
    請書、土地抵押權設定契約書、臺北縣林口鄉戶政事務所82
    年5月5日出具之甲○○印鑑證明書各一份在卷可稽。又告訴
    人甲○○於82年5月17 日借款後僅給付被告乙○○半年之借
    款利息，之後即未支付乙○○任何款項，告訴人甲○○於83
    年8月10 日在見證人即告訴人之堂弟王宏義在場之情形下出
    具授權書，同意全權委任被告丙○○就本件土地為設定抵押
    權、借款、買賣及清償債務等處分行為，嗣至87年12月間，
    被告丙○○、乙○○認前開借款利息已有4 年餘未經給付，
    累積借款利息之數額已逾第一順位抵押權之最高限額400 萬
    元，被告乙○○為求對甲○○之上開借款債權有所擔保，乃
    由被告丙○○向乙○○之女楊巧嬌取得身分證資料，復於87
    年12月間向甲○○表示欲增設第二順位抵押權，取得甲○○
    簽署之抵押權設定契約書及印鑑證明、借據等文件資料後，
    進而於87年12月31日，向臺北縣新莊地政事務所申請第二順
    位之最高限額抵押權設定登記，嗣經該地政事務所於88年1
    月4日將本件土地登記第二順位之本金最高限額500萬元之抵
    押權（權利存續期間自87年12月15日起至91年12月14日）予
    楊巧嬌等事實，亦據被告丙○○、乙○○於原審偵審中供明
    在卷，並有告訴人甲○○於83年8月10 日出具之授權書、本
    件土地登記簿謄本、債權人楊巧嬌之土地登記申請書、土地
    抵押權設定契約書及臺北縣林口鄉戶政事務所87年12月14日
    出具之甲○○印鑑證明書各一份附卷足憑。
  (二)至告訴人甲○○於偵查中固指稱上開83年8月10 日授權書並
    非伊所親簽，而抵押權設定契約書上之姓名雖為伊所簽署，
    但伊並不識字，並不知道該文件內容為何云云。惟查，告訴
    人甲○○先於94年6月30 日提出之刑事告訴狀中指述：被告
    丙○○係於87年12月間，向告訴人誆稱因部分利息未付，被
    告乙○○可向國稅局申報抵押借款，以減少利息所得申請之
    用，而向告訴人騙取交付印鑑證明等文件等語。告訴人又於
    94年7月21日偵查中檢察事務官詢問時指稱：伊於82年5月17
    日向被告乙○○借款250 萬元，被告丙○○藉此取得伊之印
    鑑證明後，未經伊同意，而將本件土地設定抵押權予楊巧嬌
    等語。復於94年8月29 日檢察事務官詢問時指稱：卷附抵押
    權設定契約書的名字是伊簽的，但伊不識字，不知丙○○要
    簽署何種文件，丙○○當初說，因伊利息沒有繳，所以要申
    請印鑑證明，伊根本不知道他要作什麼用等語；嗣於94年10
    月19日偵查中檢察官訊問時先指稱：丙○○叫伊領印鑑證明
    給他，伊就領給他，丙○○還叫伊簽名等語；復改稱：87年
    12月間伊並未交付身分證、印鑑證明予丙○○，伊是在空白
    紙上簽名，並沒有在契約書上簽名等語。告訴人再於94年11
    月7 日偵查中檢察官訊問時指稱：伊有授權丙○○處理本件
    土地，王宏義有叫伊領印鑑證明給他，叫伊在空白紙上蓋章
    ，伊有簽名等語；嗣改稱：伊當時並沒有蓋章等語。觀諸告
    訴人上開偵查中指述情節，足徵告訴人就如何交付印鑑、是
    否交付印鑑證明、在相關文件上蓋用印鑑章等過程，前後指
    述情節不一，則其指述被告丙○○、乙○○未經其同意擅自
    將本件土地登記第二順位最高限額抵押權予楊巧嬌一節，是
    否真實，已非無疑。
  (三)又證人即告訴人甲○○之堂弟王宏義於94年11月7 日偵查中
    結證稱：83年間，因告訴人所有之本件土地增值稅高，無人
    購買，乙○○為催討債務，希望告訴人將土地出售還款，但
    並無人購買該土地，乙○○才透過伊要求告訴人請領印鑑證
    明、授權書交給丙○○，並由伊當見證人；該83年8月10 日
    之授權書是告訴人親簽，伊是等告訴人簽完名後，才在上面
    （指見證人欄）簽名，告訴人確實有授權，當時丙○○有在
    場，伊就將該授權書交給丙○○；丙○○於87年間有透過伊
    向甲○○請領印鑑證明，那時丙○○跟伊說要重辦抵押權，
    伊有向甲○○說要重辦（抵押權）手續，甲○○同意，所以
    才去請領印鑑證明等語。核與被告丙○○於原審偵審中供述
    其受託將本件土地申請設定第二順位抵押權登記予楊巧嬌時
    ，所使用告訴人甲○○之印鑑證明等文件，均係透過王宏義
    徵得甲○○之同意，由甲○○請領、簽章後取得一節相符。
    復觀諸卷附債權人乙○○土地登記申請書及申請所附資料所
    示，本件土地於82年5月12 日經向臺北縣新莊地政事務所申
    請設定第一順位最高限額抵押權予被告乙○○時，代理人即
    被告丙○○所檢附之資料為告訴人甲○○於82年5月5日向林
    口鄉戶政事務所請領之印鑑證明及82年5月10 日請領之戶口
    謄本；而本件土地於87年12月31日經向同一地政事務所申請
    登記第二順位之最高限額抵押權予楊巧嬌時，申請登記代理
    人即被告丙○○所檢附之資料，則為告訴人甲○○於87年12
    月14日向林口鄉戶政事務所請領之印鑑證明及87年12月14日
    補發之身分證影本，顯與上開82年5月12 日申請設定第一順
    位抵押權時所附之印鑑證明等文件不同，此與被告丙○○、
    證人王宏義於偵查中供證告訴人甲○○係為提供本件土地設
    定第二順位抵押權而申請印鑑證明等情相符。至告訴人甲○○於偵查中固陳稱其不識字，不知所簽署文件之內容云云，
    然證人王宏義既係告訴人甲○○之堂弟，苟告訴人當時並無
    空白（概括）授權之意，則其無法瞭解所簽署之文件內容時
    ，衡情應會透過當時在場之見證人王宏義解釋清楚後，始在
    上開文件上簽章表示同意，是被告丙○○、乙○○並非使用
    告訴人甲○○前於82年5月17 日向被告乙○○借款時所提供
    之身分證件、印鑑證明，以辦理本件土地之第二順位抵押權
    登記甚明。再徵之上述告訴人甲○○於87年12月14日申請印
    鑑證明、補發身分證之日期，係被告丙○○就本件土地向臺
    北縣新莊地政事務所申請第二順位抵押權設定登記之前半月
    ，亦合於一般申請抵押權之作業程序，且告訴人甲○○於82
    年5月17 日向被告乙○○借款後僅給付半年之借款利息後，
    即未再支付乙○○任何款項，告訴人甲○○先於83年8月10
    日出具授權書，同意全權委任被告丙○○就本件土地為設定
    抵押權、借款、買賣及清償債務等處分行為，嗣至87年12月
    間，告訴人甲○○已有4 年餘未給付借款利息，累積借款利
    息之數額已逾第一順位抵押權之最高限額400 萬元等情，業
    如前述，而告訴人始終均未提出任何償還借款及利息之方法
    ，則被告乙○○為求對甲○○之上開借款債權有進一步之擔
    保，乃於87年12月間請求告訴人甲○○同意就本件土地另設
    定第二順位抵押權一節，復與一般民間為擔保債權而重複設
    定抵押權登記之情形相同。綜上，足徵被告丙○○、乙○○
    供稱其等係經告訴人甲○○同意始於本件土地上設定登記楊
    巧嬌為最高限額第二順位抵押權人等語，自堪以採信。故告
    訴人甲○○既已同意在被告所提供之授權書、抵押權設定契
    約書上簽章，並同意請領印鑑證明、身分證文件予被告丙○○，堪認其有授權被告丙○○、乙○○處分本件土地而為第
    二順位抵押權設定登記之意，尚難認被告丙○○、乙○○有
    何偽以告訴人甲○○名義而偽造上開授權書、抵押權設定契
    約書等之情形，是告訴人指訴被告丙○○、乙○○未經其同
    意將本件土地設定第二順位抵押權登記予楊巧嬌一節，尚非
    足採。
  (四)又據本案偵查同案被告楊巧嬌於偵查中供稱：87年間，伊母
    親乙○○先打電話跟伊要身分證及印章，舅舅丙○○再來向
    伊拿，其有提一下要登記什麼東西，伊聽不懂，但不覺得乙○○會害伊等語，惟被告丙○○於本院供稱：我去楊巧嬌家
    的時候，他的身分證、印章都拿好了，我有跟他講清楚，他
    是知情的等語，核與被告丙○○、乙○○原審偵審中供述渠
    等向楊巧嬌索取身分證件辦理第二順位抵押權設定登記之情
    形大致相符，則被告丙○○、乙○○供述楊巧嬌當時確有概
    括同意被告乙○○、丙○○等人以其名義就本件土地設定第
    二順位之最高限額抵押權人登記等情，堪以採信。再者，被
    告乙○○於82年5月17日借款250萬元予告訴人甲○○，雙方
    約定利息為每萬元每月250 元、違約金為每萬元每日50元，
    業如前述，而告訴人甲○○於偵查中亦自承其於82年5月17
    日向被告乙○○借款後，僅繳付半年利息即無力再繳交欠款
    及利息等語，與被告丙○○、乙○○供述告訴人積欠上開借
    款本金、利息之情節相符。則告訴人甲○○自82年12月（即
    告訴人未依約給付利息時）起至87年12月（即申請設定第二
    順位抵押權登記時）止，以被告乙○○與告訴人雙方借款時
    約定之利率即每萬元每月250元（即月利百分之2.5）計算告
    訴人所積欠之利息債務金額，應為375萬元（計算式：60 個
    月ｘ月利率百分之2.5 ｘ本金250萬元＝375萬元），如加計
    借款本金債權250萬元，告訴人積欠被告乙○○之金額共625
    萬元。是以，告訴人至87年間積欠乙○○之本金、利息債務
    金額（尚不包含該借款契約所約定之違約金部分），顯已逾
    先前設定登記予被告乙○○之第一順位抵押權最高限額400
    萬元，則被告丙○○、乙○○於原審偵審中供稱其等以楊巧
    嬌名義設定本件最高限額第二順位抵押權登記之目的，係被
    告乙○○為求其對告訴人甲○○之上開借款債權有進一步之
    擔保乙節，應可採信，顯見被告丙○○、乙○○係為防止日
    後被告乙○○對告訴人甲○○之借款債權數額超過該第一順
    位抵押權所擔保最高限額400 萬元之範圍，致其借款債權無
    法獲得全部清償，乃預先請求告訴人就本件土地另設定第二
    順位最高限額抵押權登記。按本件土地之第二順位最高限額
    抵押權既有擔保告訴人甲○○積欠被告乙○○上開借款債權
    之作用存在，則渠等於該目的下有設定最高限額第二順位抵
    押權之意自屬無疑，至該第二順位抵押權設定登記於楊巧嬌
    名下一節，應係本諸雙方契約自由原則，自難以此遽認該第
    二順位抵押權之設定登記有何虛偽不實之情形，而被告乙○○於楊巧嬌登記為第二順位抵押權人後，其是否將自己上開
    一部分之借款債權轉讓與楊巧嬌或在民事法律關係上借名登
    記抵押權得否確保債權，乃另一問題，並無礙雙方間有設定
    第二順位抵押權真意之認定。況按所謂最高限額之抵押契約
    ，係指所有人提供抵押物，與債權人訂立在一定金額之限度
    內，擔保現在已發生及將來可能發生之債權之抵押權設定契
    約而言。此種抵押權所擔保之債權，除訂約時已發生之債權
    外，即將來發生之債權，在約定限額之範圍內，亦為抵押權
    效力所及，故在一般抵押，固必先有被擔保之債權存在，而
    後抵押權始得成立，惟最高限額抵押，抵押權成立時，可不
    必先有債權存在，嗣縱經登記抵押權，未有被擔保之債權存
    在，僅生法院無由准許拍賣抵押物而已（最高法院66年度台
    上字第1097號、71年度台抗字第306 號判例意旨參照）。是
    依上揭說明，最高限額抵押權之設定既不以於設定之初即有
    債權存在為必要，復徵之一般人民申請抵押權登記時，係以
    公定契約書為登記原因證明文件，至抵押權人與抵押人間之
    債權契約或相關債權憑證非屬申請抵押權登記之應附文件，
    申請人毋庸檢附該等債權契約或憑證，即可准予登記等情，
    亦據臺北縣新莊地政事務所96年11月2日北縣莊地登字第096
    0018552 號函覆原審屬實，並有該函文在卷可稽，堪認被告
    丙○○、乙○○係以擔保乙○○對甲○○上開借款債權得以
    獲得全部清償之目的，經甲○○及楊巧嬌之同意後設定第二
    順位抵押權登記予楊巧嬌，並向地政事務所申請登記，則該
    第二順位抵押權之設定登記既無虛偽不實之處，即非刑法第
    214 條所定之「不實事項」，嗣縱使被告乙○○未將其對告
    訴人甲○○之上開借款債權轉讓與楊巧嬌，或楊巧嬌始終未
    對告訴人取得任何債權，致該登記第二順位之抵押權，未有
    被擔保之債權存在，僅生法院無由准許該第二順位抵押權人
    聲請拍賣抵押物或不准該抵押權人參與分配而已，應認對地
    政機關管理之正確及公信性，尚無損害之虞，即無構成刑法
    第214 條使公務員登載不實之罪嫌。則被告丙○○、乙○○
    辯稱其等為擔保乙○○之借款債權而以楊巧嬌之名義設定第
    二順位抵押權登記，並無使公務員登載不實等語，應可採信
    。
五、綜上所述，本件依公訴人所舉證據，尚不足證明被告丙○○
    、乙○○有何共同使公務員登載不實之犯行。此外，復查無
    其他積極證據證明被告丙○○、乙○○有何公訴人所指之犯
    行，揆諸首揭法條及判例意旨，應認被告丙○○、乙○○被
    訴犯罪應屬不能證明。原審簡易刑事判決未察，遽予論罪科
    刑，自有未洽，檢察官上訴意旨以原審簡易刑事判決量刑過
    輕指摘原判決不當，雖無可取，惟被告丙○○上訴意旨矢口
    否認犯罪指摘原審簡易刑事判決對其有罪判決不當，則為有
    理由，原審簡易判決既有上揭可議之處，原審撤銷第一審簡
    易判決，改諭知被告丙○○、乙○○均無罪，經核並無不合
    。檢察官上訴意旨仍執陳詞認被告丙○○、乙○○二人均應
    構成使公務員登載不實罪指摘原判決不當為無理由，應予駁
    回。
據上論斷，應依刑事訴訟法第368條，判決如主文。
本案經檢察官沈世箴到庭執行職務。
中    華    民    國    97    年    4     月    30    日
                    刑事第八庭  審判長法  官  鄭文肅
                                      法  官  蔡光治
                                      法  官  楊貴志
以上正本證明與原本無異。
不得上訴。
                                      書記官  陳菊珍
中    華    民    國    97    年    4     月    30    日


司法院資訊處製作；財團法人民間司法改革基金會備份。
